臺灣臺北地方法院民事判決　　　　　　 95年度訴字第10775號
原　　　告　丙○○
訴訟代理人　許永昌律師
被　　　告　丁○○　　原住台北市○○路○段一九二號二樓之
　　　　　　甲○○　　原住同上.
　　　　　　乙○○
上列當事人間返還借款等事件，本院於民國九十六年七月三日言
詞辯論終結，判決如下：
    主    文
被告丁○○應給付原告新台幣壹佰陸拾壹萬捌仟伍佰元，及自民
國九十六年四月七日起至清償日止，按年息百分之五計算之利息
。
被告甲○○應給付原告新台幣伍拾萬元，及自民國九十五年六月
十六日起至清償日止，按年息百分之六計算之利息。惟被告甲○○於被告丁○○給付範圍內，免除給付義務。
被告乙○○應給付原告新台幣貳拾萬陸仟伍佰元，及自民國九
十五年二月二十二日起至清償日止，按年息百分之六計算之利息
。惟被告乙○○於被告丁○○給付範圍內，免除給付義務。
訴訟費用由被告丁○○及甲○○連帶負擔百分之三十一，被告丁○○及乙○○連帶負擔百分之十四，餘由被告丁○○負擔。
本判決第一項於原告以新台幣伍拾肆萬元為被告丁○○供擔保後
，得假執行；但被告丁○○以新台幣壹佰陸拾壹萬捌仟伍佰元為
原告供擔保後，得免為假執行。
本判決第二項於原告以新台幣壹拾柒萬元為被告甲○○供擔保後
，得假執行；但被告甲○○以新台幣伍拾萬元為原告供擔保後，
得免為假執行。
本判決第三項於原告以新台幣柒萬玖仟元為被告乙○○供擔保後
，得假執行；但被告乙○○以新台幣貳拾萬陸仟伍佰元為原告
供擔保後，得免為假執行。
    事    實
甲、原告方面：
一、聲明：除假執行供擔保金額及免假執行部分外，如主文所示
    。
二、陳述略稱：
  (一)緣被告丁○○為訴外人鎧陽紙器有限公司（下稱鎧陽公司）
    之負責人，其自民國（下同）九十四年六月起即於原告配偶
    之姊即訴外人蘇美雲之拜託下，於原告住處向原告借款四筆
    ，金額共計新台幣（下同）一百六十一萬八千五百元。其各
    別借款金額、借款期間及約定清償方式詳列如下：
    (1)於九十四年六月間借款五十萬元，被告丁○○交付由被告
      甲○○所簽發，發票日為九十五年六月十六日，面額為五
      十萬元之支票乙紙予原告，以為清償。
    (2)於九十五年一月間借款六十萬元，被告丁○○交付由被告
      乙○○所簽發，面額各為三十萬元，發票日未載之支票二
      紙予原告，以為清償。
    (3)於九十五年二月間借款二十三萬六千五百元，被告丁○○
      交付由被告乙○○所簽發，發票日為九十五年二月二十二
      日，面額為二十三萬六千五百元之支票乙紙予原告，以為
      清償。
    (4)於九十四年三月間借款二十八萬二千元，原告於同年月十
      六日、十七日分別匯款二十萬元及八萬二千元予被告丁○○。
  (二)詎原告交付前揭四筆款項予被告丁○○後，被告丁○○即避
    不見面，其所交付用以清償借款之四紙支票，除前開由被告
    乙○○所簽發、面額各三十萬元、發票日未載之二紙支票為
    無效票外，其餘二紙支票經提示後均遭退票，致被告丁○○
    迄未清償該四筆借款，共尚欠原告一百六十一萬八千五百元
    。爰依民法第四百七十八條之規定，請求被告丁○○返還前
    揭借款予原告，並請求如主文第一項所示。
  (三)而被告甲○○及乙○○為原告所持兩紙有效支票之發票人，
    自應就其所簽發票據負票據發票人責任，惟其二人應負責任
    部分與被告丁○○應返還借款責任間有不真正連帶關係，如
    被告丁○○已為給付，則其二人在被告丁○○給付範圍內，
    免給付之責。爰各請求被告甲○○及乙○○給付如主文第二
    、三項所示。
  (四)對於被告乙○○之答辯，原告反駁如下：
    (1)台灣士林地方法院檢察署刑事偵查卷雖有被告乙○○控告
      被告丁○○偽造有價證券之案件，但並不能證明被告丁○○有偽造有價證券之事實。
    (2)按「背書人不記載被背書人，僅簽名於匯票者，為空白背
      書。」、「空白背書之匯票，得依匯票之交付轉讓之。」
      ，票據法第三十一條第三項、第三十二條第一項定有明文
      ，另依同法第一百四十四條規定，前開規定於支票準用之
      。本件被告乙○○所簽發之支票，經鎧陽公司、被告丁○○空白背書後，原告自被告丁○○取得該支票，原告取得
      該支票後即交原告之夫即訴外人蘇恆良提示（帳號為0000
      00000000），惟提示遭退票後，蘇恆良即將該支票交還原
      告，是依前揭票據法第一百四十四條準用第三十二條第一
      項之規定，原告自為該支票之權利人。
    (3)至被告甲○○所簽發之支票，係由被告丁○○交付予原告
      ，原告再交付予原告之妹即訴外人杜雪娥提示（帳號為00
      0000000000），惟提示遭退票後，杜雪娥再將該支票交還
      原告，是原告自亦為該支票之權利人。
三、證據：提出營利事業登記證影本一份、支票及退票理由單影
    本各二份、支票影本二份、存款存根影本二份、戶籍謄本三
    份、支票背面影本二紙、蘇恆良及杜雪娥存摺影本各一份為
    證。
乙、被告方面：
壹、被告乙○○部分：
一、聲明：(一)原告之訴駁回；(二)訴訟費用由原告負擔。
二、陳述略稱：
  (一)被告乙○○僅委託被告丁○○領取支票，並未委託開立支票
    ，系爭支票是被告丁○○盜蓋印章偽造；被告丁○○所涉偽
    造有價證券案，現正由台灣士林地方法院檢察署九十五年度
    偵字第一○三七三號偵查，且被告丁○○正由該署九十五年
    度偵緝字第二三六七號通緝，若非被告丁○○確有偽造有價
    證券犯行，被告乙○○何必對其提出控告，還冒誣告風險。
  (二)被告丁○○交付予原告之支票中，與被告乙○○有關者，三
    張中有兩張沒有記載發票日期是爭議票，何以原告還收該二
    張無效票並交付六十萬元予被告丁○○，顯有可疑，原告與
    被告丁○○有姻親關係，事實如何還不清楚，原告未向被告
    乙○○求證是否願意借票給丁○○，也應該負擔風險。
  (三)系爭支票之持票人為原告之夫蘇恆良（原告之夫之帳戶並不
    等同原告之帳戶）或原告之妹杜雪娥，原告並非系爭支票之
    票據權利人，自不得向被告乙○○請求，而若蘇恆良或杜雪
    娥欲向被告乙○○請求，則已罹於時效。
三、證據：無。
貳、被告丁○○及甲○○部分：被告均未於言詞辯論期日到場，
    亦未提出書狀作何聲明或陳述。
丙、本院依職權調閱台灣士林地方法院檢察署九十五年度偵字第
    一○三七三號、九十五年度他字第二二六○號偵查卷宗及台
    灣板橋地方法院檢察署九十五年度他字第二四五六號偵查卷
    宗，並查詢被告丁○○、甲○○有無居住於戶籍地址。
    理    由
一、程序方面：
  (一)按訴狀送達後，原告不得將原訴變更或追加他訴，但請求之
    基礎事實同一者，不在此限，民事訴訟法第二百五十五條第
    一項第二款定有明文。本件原告起訴之初僅列丁○○為被告
    ，復基於同一基礎事實，追加甲○○、乙○○為被告，增加
    請求票款，程序並無不合，應予准許。
  (二)復按准予訴訟救助，於訴訟終結前，有暫免裁判費及其他應
    預納訴訟費用之效力，民事訴訟法第一百十條第一項第一款
    定有明文。本件原告業經本院以九十五年度救字第一九四號
    裁定准予訴訟救助，故暫免繳納裁判費，特此敘明。
  (三)被告丁○○及甲○○未於言詞辯論期日到場，核無民事訴訟
    法第三百八十六條所列各款情形，應依原告之聲請，由其一
    造辯論而為判決。
二、原告主張意旨略以：(一)被告丁○○於九十四、九十五年間，
    陸續向原告借款四筆，金額共計一百六十一萬八千五百元，
    詎借款迄未返還，故訴請返還借款；(二)被告丁○○前述借款
    中，提供包括被告甲○○簽發金額五十萬元之支票，及被告
    乙○○簽發金額二十三萬六千五百元之支票為擔保，然屆期
    提示均未獲兌現，故訴請給付票款；(三)被告乙○○雖辯稱其
    名義簽發支票係被告丁○○盜蓋印章偽造，但並不能證明；
    原告雖將上揭乙○○名義簽發之支票交原告之夫蘇恆良提示
    ，然提示退票後該支票又交還原告，原告自得主張票據權利
    人之權利；(四)被告甲○○簽發金額五十萬元之支票，原告雖
    交原告之妹杜雪娥提示，然提示退票後該支票又交還原告，
    原告亦得主張票據權利人之權利等語。
三、被告乙○○答辯意旨則以：(一)系爭被告乙○○名義簽發之支
    票，係被告丁○○盜蓋印章偽造，業已對其提出偽造有價證
    券之告訴；(二)被告丁○○交付予原告之支票中，與被告乙○○有關者，三張中有兩張沒有記載發票日期是爭議票，事實
    如何尚不清楚，原告未求證亦應承擔風險；(三)系爭票據非由
    原告提示，原告並非票據權利人，無權請求票款云云。被告
    丁○○及甲○○則均未於言詞辯論期日到場，亦未提出書狀
    作何聲明或陳述。
四、原告主張被告丁○○積欠其一百六十一萬八千五百元借款之
    事實，業據提出支票及退票理由單影本各二份、支票影本二
    份、存款存根影本二份為證，並經本院核對證物原本無訛，
    應堪信為真實，從而原告本於消費借貸之法律關係，請求被
    告丁○○應給付原告一百六十一萬八千五百元，及自九十六
    年四月七日起至清償日止，按年息百分之五計算之利息為有
    理由，應予准許，合先敘明。
五、關於原告請求票款部分，原告與被告乙○○間之爭執重點在
    於：(一)系爭乙○○名義簽發之二十三萬六千五百元支票，是
    否係被告丁○○盜蓋印章偽造？(二)原告受領上揭支票，未向
    被告乙○○求證，是否應自行承擔風險？(三)上揭支票非由原
    告提示，原告是否具有票據權利人之身分，得對被告乙○○
    主張票據權利？（被告甲○○雖未到庭，然亦非原告本人提
    示被告甲○○所簽發五十萬元支票，具有相同疑問）爰就上
    揭爭點說明如后。
六、關於系爭乙○○名義簽發之二十三萬六千五百元支票，是否
    係被告丁○○盜蓋印章偽造，事實尚不明確，依舉證責任分
    配原則，被告乙○○尚無從以此解免給付票款之責：
  (一)按最高法院三十七年上字第八八一六號判例要旨謂：「借據
    內印章及作押房契既均屬真正，雖由他人代為立據而除有確
    切反證外，自應推定為本人授權行為。」；復按「在票據上
    簽名者，依票上所載文義負責。二人以上共同簽名時，應連
    帶負責。又票據上之簽名，得以蓋章代之，票據法第五條、
    第六條分別定有明文。足見應依票據上所載文義負發票責任
    之人，以在票據上簽名或蓋章二者備其一，即生發票效力。
    倘發票人以票據上之印章非其親自蓋用為辯，參照本院三十
    七年上字第八八一六號判例意旨，除其已有確切反證，足資
    證明未授權他人簽發外，應推定為其所簽發。」（最高法院
    九十六年度台簡上字第八號裁判意旨參照）。
  (二)經查，被告乙○○雖確曾以系爭乙○○名義簽發之二十三萬
    六千五百元支票，係被告丁○○盜蓋印章偽造為由，對被告
    丁○○提出偽造有價證券告訴，經本院調閱台灣士林地方法
    院檢察署九十五年度偵字第一○三七三號偵查卷宗查明無訛
    ，然依該卷內檢察官擬通緝被告丁○○之簽呈記載，認定被
    告丁○○顯已逃匿，本案案情尚不明確，無法逕予偵結等語
    （參見該卷第十五頁），足見被告丁○○是否確有偽造有價
    證券之犯行仍待查明，事實尚不明確，從而依上揭最高法院
    見解所示之舉證責任分配原則，被告乙○○既尚未能提出確
    切反證證明被告丁○○偽造有價證券，自無從以此解免給付
    票款之責。
七、系爭乙○○名義簽發之二十三萬六千五百元支票，原告予以
    受領並無不當，且該票雖非由原告本人提示，然提示人既交
    還該票予原告，原告仍為票據權利人，得主張票據權利：
  (一)按「票據為無因及流通證券，且票據關係原則上與其原因關
    係分離，故票據之轉讓，除當事人間有特別約定者外，讓與
    人殊無將其取得之原因關係債權，一併讓與受讓人之可言」
    （最高法院八十七年度台簡上字第三十號裁判意旨參照）。
    本件原告所受領擔保債權之被告乙○○簽發三張支票中，雖
    有兩張被告乙○○名義之支票未記載日期而為無效票，然原
    告本件所主張者係另一張有效票據，且票據關係既與原因關
    係分離已如前述，原告殊無必須向被告乙○○求證原因關係
    ，否則自行承擔風險之理，被告乙○○此項抗辯並無理由。
  (二)復按「上訴人將空白背書之該支票，以交付之方法轉讓與陳
    欽賢，陳欽賢於提示而未獲付款後，將其再交還上訴人，此
    與票據法第四十一條第一項所定期後背書轉讓，或期後交付
    轉讓之情形有間。原審謂依該條項規定，陳欽賢與上訴人之
    交付訟爭支票，僅有通常債權讓與之效力，被上訴人得以對
    於張弘明之抗辯事由對抗上訴人，而拒絕給付訟爭票款，亦
    有未合。」（最高法院六十九年度台上字第二七五號裁判意
    旨參照）。本件被告乙○○所簽發之支票，經鎧陽公司、被
    告丁○○空白背書後，原告自被告丁○○取得該支票，其後
    交原告之夫即訴外人蘇恆良提示，惟提示遭退票後，蘇恆良
    即將該支票交還原告，此由原告能當庭提出支票原本足為證
    明（參見本院九十五年十一月二十一日言詞辯論筆錄），參
    酌上揭最高法院見解，原告仍為票據權利人，得對被告乙○○主張票據權利。同理，被告甲○○所簽發之支票，雖係由
    被告丁○○交付予原告，原告再交付予原告之妹即訴外人杜
    雪娥提示，惟提示遭退票後，杜雪娥再將該支票交還原告，
    此由原告能當庭提出支票原本足為證明（參見本院九十五年
    十一月二十一日言詞辯論筆錄），是原告自亦為該支票之票
    據權利人，得對被告甲○○主張權利。
八、綜上所述，原告基於返還借款等法律關係，請求被告丁○○
    返還借款，另請求被告甲○○、乙○○給付票款，其請求為
    有理由，應予准許，如主文第一項至第三項所示。原告陳明
    願供擔保，聲請宣告假執行，經核並無不合，爰酌定相當擔
    保金額准許之；被告雖均未聲請供擔保免為假執行，然本院
    仍依職權定相當擔保金額宣告之。
九、兩造之其餘攻擊防禦方法，於本件決結果無影響，爰不一一
    論列，附此說明。
十、據上論結，本件原告之訴為有理由，並依民事訴訟法第七十
    八條、第八十五條第一項後段、第八十五條第二項、第三百
    九十條第二項、第三百九十二條第二項，判決如主文。
中　　華　　民　　國　　96　　年　　7 　　月　　17　　日
                民事第一庭    法    　官　文衍正
以上正本係照原本作成
如對本判決上訴，須於判決送達後20日內向本院提出上訴狀
中　　華　　民　　國　　96　　年　　7 　　月　　17　　日
                  　　　　　　法院書記官　周其祥
